臺灣高等法院臺中分院民事判決
111年度上易字第379號
上  訴  人  陳筱筠  

送達代收人  黃盈瑄  

訴訟代理人  蘇文俊律師
被 上訴 人  謝侑恩  
訴訟代理人  陳偉捷  
上列當事人間請求所有權移轉登記事件，上訴人對於中華民國11
1年5月18日臺灣彰化地方法院110年度訴字第412號第一審判決提
起上訴，本院於111年9月27日言詞辯論終結，判決如下：
    主  文
上訴駁回。
第二審訴訟費用由上訴人負擔。
    事實及理由
一、被上訴人主張：兩造於民國108年7月11日共同出資新臺幣(
    下同)370萬元(雙方各出資2分之1)，向訴外人陳○志購買坐
    落彰化縣○○市○○段0000地號土地（下稱系爭土地）所有權應
    有部分438/10000，及其上同段0000建號建物即門牌號碼為
    彰化縣○○市○○○街00號4樓房屋之所有權全部（下稱系爭房屋
    ，與系爭土地合稱系爭不動產），並約定各取得應有部分2
    分之1(即各有半數產權)。伊因故無法辦理銀行貸款，乃將
    其應有部分2分之1借名登記於上訴人名下，並委由伊配偶陳
    偉捷代理上訴人與陳○志簽訂不動產買賣契約（下稱系爭買
    賣契約）及辦理所有權移轉登記等事宜。伊以起訴狀繕本之
    送達，作為向上訴人終止借名登記契約之意思表示，上訴人
    應移轉返還系爭不動產半數產權予伊。爰擇一依民法第179
    條、類推適用民法第541條第2項規定，求為命上訴人將系爭
    土地所有權應有部分438/20000，及系爭房屋所有權應有部
    分2分之1，移轉登記予伊之判決。
二、上訴人則以：伊係與胞兄陳偉捷共同出資購買系爭不動產，
    與被上訴人無涉，伊未與被上訴人有借名登記關係之意思表
    示合致，兩造間並無借名登記契約關係存在等語，資為抗辯
    。
三、原審判決被上訴人全部勝訴，上訴人不服，提起上訴。上訴
    聲明為：㈠原判決廢棄；㈡被上訴人在第一審之訴駁回。被上
    訴人則答辯聲明：上訴駁回。
四、兩造爭執及不爭執事項：
　㈠不爭執事項：
　　⒈陳偉捷為被上訴人謝侑恩之配偶、上訴人陳筱筠之哥哥。
　　⒉系爭不動產，係由陳偉捷代理上訴人與出賣人陳○志於108
      年7月11日簽訂買賣契約，以總價370萬元購買，於108年8
      月9日全部登記為上訴人所有。
　　⒊上訴人於108年8月9日以系爭不動產設定最高限額抵押權34
      8萬元予訴外人有限責任彰化第六信用合作社(下稱彰化六
      信)，貸款290萬元，並自108年9月起繳納貸款每月償還本
      息1萬4,700元。
　　⒋上訴人於另案（原法院110年訴字第522號）對被上訴人起
      訴(請求塗銷抵押權登記)，起訴狀內表示系爭不動產是伊
      與陳偉捷二人共同購買，登記在伊名下，貸款及相關費用
      均由其二人共同支付（原審卷147頁）。
　　⒌被上訴人以起訴狀繕本送達，作為終止借名登記契約之意
      思表示（有無借名登記契約，則為兩造所爭執），送達生
      效日期為110年5月15日（送達證書參原審卷81頁）。　
　㈡本件爭點：
　　⒈系爭不動產是否為兩造共同出資購買？
　　⒉兩造間就系爭不動產半數產權，有無借名登記契約關係存
      在？
　　⒊被上訴人主張依不當得利、類推適用民法第541條第2項規
      定，請求上訴人將系爭土地所有權應有部分438/20000、
      系爭房屋所有權應有部分2分之1，移轉登記予被上訴人，
      有無理由？
五、得心證之理由：
　㈠系爭不動產確實係由兩造共同出資，被上訴人並將其可取得
    之半數產權借名登記在上訴人名下：
　　⒈查系爭不動產係以上訴人為買受人名義，由陳偉捷於108年
      7月11日代理買方與陳○志簽訂系爭買賣契約，並於同年8
      月9日辦理所有權移轉登記於上訴人名下，為兩造所不爭
      執，並有不動產買賣契約書、土地及建物登記謄本附可稽
      （見原審卷第21至27、89至111頁）。被上訴人主張系爭
      不動產係兩造共同出資購買，其將可取得之一半產權借名
      登記於上訴人名下，兩造間存在借名登記關係等情。雖為
      上訴人所否認，並辯稱：系爭不動產係伊與陳偉捷共同出
      資購買云云。然查，證人陳偉捷證稱：108年7月初，仲介
      潘○足介紹系爭不動產給被上訴人，被上訴人看完很喜歡
      ，便告知上訴人，因被上訴人當時就業未滿半年，銀行無
      法辦理房貸，上訴人就建議以其名義辦理貸款，協議雙方
      各出資一半。嗣上訴人授權伊去跟陳○志簽約，簽約款30
      萬元是從被上訴人彰化銀行開立台支30萬元支票（108年7
      月11日，票號KB0000000），支票的抬頭是寫伊名字。108
      年7月12日被上訴人另分別由彰化銀行、凱基銀行各匯款3
      0萬元、20萬元至上訴人郵局帳戶，用以支付頭期款150萬
      元部分，被上訴人先出80萬元，上訴人先出70萬，貸款29
      0萬元下來後，上訴人返還10萬元給被上訴人，如此雙方
      就是各出70萬元。伊自己沒有出資，都是被上訴人的存摺
      支出。109年1月16日被上訴人彰化銀行又匯款5萬元到上
      訴人的彰化六信帳戶，因為房貸是從六信的帳戶扣款，當
      時帳戶內餘額不足，所以雙方協議再各出5萬元支應。另
      被上訴人也要負擔一半房貸，每月各分攤7,350元。至於
      後面的交款、裝修是伊代理置辦，錢也是兩造各出一半，
      並邊住邊賣。兩造後來都有委託第三人銷售，上訴人是委
      託台慶不動產銷售，金額為698萬元；被上訴人則請伊找○
      ○市的仲介代為銷售。被上訴人後來曾在109年1、2月間當
      面向上訴人要求移轉所有權一半等語明確(見原審卷第202
      至206頁)。
　　⒉觀諸系爭買賣契約付款明細表所示，108年7月11日記載簽
      約款支票30萬元，並有系爭支票影本在卷可稽(見原審卷
      第27、29頁)。而該支票確實由彰化銀行彰化分行擔任付
      款人，受款人固記載為陳偉捷，惟事後則由陳偉捷背書轉
      讓予陳○志，為兩造所不爭(見本院卷第52頁)。又被上訴
      人確曾於108年7月12日匯款合計50萬元至上訴人郵局帳戶
      ，除有匯款回條在卷可憑(見原審卷第51頁)，亦為上訴人
      所是認(見本院卷第53、83頁)。且上訴人復自認被上訴人
      曾於109年1月16日匯款5萬元至伊彰化六信帳戶，作為支
      付房貸、水電瓦斯管理費；並自109年7月起，按月匯入7,
      350元至系爭不動產之彰化六信還款帳戶(本院卷第53頁)
      ，核與證人陳偉捷證述之情節相符，是證人陳偉捷證陳系
      爭不動產係兩造共同出資購買，伊未出資等情，應堪採信
      。
　　⒊佐以系爭不動產除設定第一順位抵押權予貸款銀行彰化六
      信外，另於108年11月28日設定第二順位抵押權（下稱系
      爭抵押權）予被上訴人，有土地、建物登記謄本在卷可參
      (見原審卷第89至91頁、107至109頁)。關於設定系爭抵押
      權之原因，被上訴人謂：兩造共同出資購買系爭不動產，
      為避免上訴人擅自處分該不動產，保障被上訴人權利，而
      設定系爭抵押權等語；上訴人則稱係為擔保陳偉捷之權利
      ，而設定於被上訴人名下云云（見本院卷第83頁）。可見
      兩造對於系爭不動產之共同出資人究為陳偉捷，抑或係被
      上訴人，雖仍各執一詞，惟由兩造之說法，可以確認：上
      訴人當初所以設定系爭抵押權，應係為擔保共同出資人就
      系爭不動產一半產權之返還請求權。倘若與上訴人共同出
      資購買系爭不動產者確為其胞兄陳偉捷，而非被上訴人，
      衡情陳偉捷應不可能不顧其自身利益，佯稱價值高達數百
      萬元之系爭不動產係由被上訴人出資，而容令自己處於不
      利之境地，上訴人亦不可能無視其胞兄陳偉捷之權益，同
      意將系爭不動產設定系爭抵押權予毫未出資之被上訴人。
      由此益徵被上訴人主張系爭不動產係兩造共同出資購買，
      其可取得半數產權一情，應非無稽。　　　　　　
　　⒋按所謂借名登記，為當事人約定一方將自己之財產以他方
      名義登記，而仍由自己管理、使用、處分，他方允就該財
      產為出名登記之契約，倘其內容不違反強制禁止規定或公
      序良俗者，應承認其法律效力，於其內部間仍應承認借名
      人為真正所有權人。查系爭不動產係由兩造共同出資，兩
      造可取得各半產權，已如前述，且兩造均不爭執雙方目前
      均同住於系爭房屋之內，足見系爭不動產自買受後即由兩
      造共同管理、使用，兩造間就被上訴人可取得之半數產權
      確有借名登記關係之意思表示合致。是被上訴人主張雙方
      成立借名登記契約，自屬有據，應可採憑。上訴人辯稱兩
      造無借名登記關係之合意，雙方無借名登記關係存在云云
      ，即無足取。　
  ㈡被上訴人得終止借名登記契約，並請求移轉返還系爭不動產
    一半產權：
　　⒈按借名登記契約之成立，側重於借名者與出名者間之信任
      關係，在性質上應與委任契約同視，並類推適用民法委任
      之相關規定。又當事人之任何一方，得隨時終止委任契約
      。受任人以自己之名義，為委任人取得之權利，應移轉於
      委任人，民法第549條第1項、第541條第2項分別定有明文
      。
　　⒉查被上訴人就其可取得系爭不動產之半數產權既借名登記
      於上訴人名下，且經被上訴人以起訴狀繕本之送達，為終
      止借名登記契約之意思表示，該起訴狀繕本並於110年5月
      15日送達上訴人，為兩造所不爭，並有送達證書可按(見
      原審卷第81頁)，依法已發生終止之效力。則被上訴人自
      得於借名登記關係終止後，類推適用民法第541條第2項規
      定，請求上訴人移轉返還系爭不動產之半數產權。
　　㈢至於被上訴人另依民法第179條不當得利規定請求部分，因
      其類推適用民法第541條第2項規定之請求為有理由，自無
      另予論述之必要，併此敘明。
六、綜上所述，兩造間就系爭不動產之借名登記契約既經被上訴
    人合法終止，從而，被上訴人類推適用民法第541條第2項規
    定，請求上訴人將系爭土地所有權應有部分438/20000，及
    系爭房屋所有權應有部分2分之1，移轉登記予被上訴人，自
    屬正當，應予准許。原審為上訴人敗訴之判決，並無不合。
    上訴論旨指摘原判決不當，求予廢棄改判，為無理由，應駁
    回上訴。
七、本件事證已臻明確，兩造其餘之攻擊或防禦方法及所用之證
    據，經本院斟酌後，認為均不足以影響本判決之結果，爰不
    逐一論列，附此敘明。
八、據上論結，本件上訴為無理由，爰判決如主文。
中　　華　　民　　國　　111 　年　　10　　月　　11　　日
　　　　　　　  民事第七庭    審判長法　官 吳美蒼
　　　　　　　　　　　　　　        法　官 唐敏寶
　　　　　　　　　　　　　　　      法　官 高英賓
正本係照原本作成。
如不服本判決，應於收受送達後二十日內向本院提出上訴書狀，
其未表明上訴理由者，應於提出上訴後二十日內向本院補提理由
書狀（均須按他造當事人之人數附繕本）。
因疫情而遲誤不變期間，得向法院聲請回復原狀。
上訴時應提出委任律師或具有律師資格之人之委任狀；委任有律
師資格者，另應附具律師資格證書及釋明委任人與受任人有民事
訴訟法第四百六十六條之一第一項但書或第二項所定關係之釋明
文書影本。如委任律師提起上訴者，應一併繳納上訴裁判費。

                                    書記官 吳伊婷

中　　華　　民　　國　　111 　年　　10　　月　　11　　日